> **※本ページの内容はテキストの範囲外となります**

```{r setup, include=FALSE}
source("./R/setup.R")
```


# Tips {.unnumbered}
　本章では勉強会であった質問事項などを整理しています。


:::{.callout-note collapse="false"}
## データの読み込み

1. Rcmdrのメニューから［データ］-［データセットのロード...］を実行する
1. ファイルダイアログで「`外来患者ストレス.RData`」ファイルを選択する
1. アクティブデータセットが**`PatientStress`**になっていることを確認する

:::

```{r, echo=FALSE}
load("./SampleFiles/外来患者ストレス.RData")
PatientStress %>% df_print()
```


## 箱ひげ図のサマリを知る方法
R Commanderの箱ひげ図（`Boxplot()`関数）は外れ値のインデックスを出力することは可能ですが、四分位数などの箱ひげ図に関するサマリを出力できません。
```{r}
#| fig-height: 7
#| code-summary: "グラフ - 箱ひげ図"
#| layout-nrow: 4
car::Boxplot(ストレス反応得点 ~ 性別, data = PatientStress)
```

そこで、サマリを関数の返り値として出力できるRの標準的箱ひげ図関数`boxplot()`関数を用います。ただし、サマリは非表示の返り値になっているため`print()`関数を用いて明示的に出力する必要があります。

:::{.callout-note collapse="true"}
## `Boxplot()`関数と`boxplot()`関数の関係
R Commanderの`Boxplot()`関数は`boxplot()`関数のラッパー関数です。箱ひげ図自体の描画を`boxplot()`関数が担い、外れ値の特定処理を`Boxplot()`関数が担っています。ですので`boxplot()`関数が出力する箱ひげ図はR Commanderで外れ値の特定を"No"に設定した場合と同一の出力になります。なお、`Boxplot()`関数は返り値を持っていないため上記の方法は使えません。
:::

```{r}
#| fig-height: 7
#| code-summary: "print()関数による出力"
#| layout-nrow: 2
print(boxplot(ストレス反応得点 ~ 性別, data = PatientStress))
```

### サマリの詳細
`boxplot()`関数が出力するのはテューキーの箱ひげ図で、出力されるサマリは下表の通りです。

返り値  | 説明（返り値の内容）
--------|-------------------------------------------------------------
`stats` | 下ひげ極値[^whisker]、四分位数[^fivenum]、上ひげ極値
`n`     | （グループ毎の）データ数
`conf`  | 信頼区間[^conf]（$Q_2 \pm 1.58 \times \frac{IQR}{\sqrt n}$）
`out`   | 外れ値[^outlier]（インデックスではなくデータの値）
`group` | 外れ値が属するグループ
`names` | グループ名（層別水準名）

[^whisker]: 下／上ひげ極値とは閉区間$\big[ Q_1 - 1.5 \times IQR, Q_3 + 1.5 \times IQR \big]$の中で最も小さい／大きいデータの値です。閉区間の下限／上限値ではありません。

[^fivenum]: 四分位数はテューキーの四分位数（`fivenum()`関数で求めています）になります。

[^conf]: 95$\%$信頼区間です。係数はソースでベタ打ちになっているため引数を用いて信頼区間を変更することはできません。

[^outlier]: 外れ値は閉区間$\big[ Q_1 - 1.5 \times IQR, Q_3 + 1.5 \times IQR \big]$の外側にある値です。

:::{.callout-note collapse="true"}
## IQRの1.5倍の外側が外れ値になる理由
閉区間の外側を外れ値とする理由は下図（正規分布における箱ひげ図）を見れば理解できると思います。

![出典:Wikipedia(en)](https://upload.wikimedia.org/wikipedia/commons/1/1a/Boxplot_vs_PDF.svg)
:::

:::{.callout-tip collapse="true"}
## サマリだけを出力する
箱ひげ図を出力せずにサマリだけを出力したい場合は`plot = FALSE`を引数に指定します。
```{r}
#| code-summary: "返り値だけを出力する"
boxplot(ストレス反応得点 ~ 性別, data = PatientStress, plot = FALSE)
```

返り値はリスト型変数なので`$`演算子を用いた参照で特定の値だけを出力することも可能です。
```{r}
#| code-summary: "特定の返り値だけを出力する"
boxplot(ストレス反応得点 ~ 性別, data = PatientStress, plot = FALSE)$stats
```
:::

:::{.callout-note collapse="true"}
## 極値と閉区間の関係
下図の青点線が男性の閉区間上限値、赤点線が女性の閉区間上限値、青緑の四角が各データになります。上ひげ極値は閉区間内にあるデータの最大値を取りますので必ずしも閉区間上限値と一致しないことが図から分かります。なお、閉区間下限値はマイナスになることから出力を省略しますが、下ひげ極値は男女ともに閉区間内にあるデータの最小値であるゼロになっていることが分かります。
```{r}
#| echo: false
#| fig-height: 7
bp <- boxplot(ストレス反応得点 ~ 性別, data = PatientStress, plot = FALSE)

iqr <- diff(bp$stats[c(2, 4), ])

l.limit <- bp$stats[c(2), ] - 1.5 * iqr
u.limit <- bp$stats[c(4), ] + 1.5 * iqr

bxp(bp)   # Draw Box Plots from Summaries
stripchart(ストレス反応得点 ~ 性別, data = PatientStress, method = "overplot",
           add = TRUE, vertical = TRUE, col = "darkcyan")
abline(h = u.limit[, 1], lty = "dotted", col = "blue")
abline(h = u.limit[, 2], lty = "dotted", col = "red")
```
:::

---
