---
engine: knitr
filters:
  - webr
# webr:
#   packages: ['ggplot2', 'dplyr', 'readxl']
---

```{r setup, include=FALSE}
source("../R/setup.R")
```

# Try boxplot() {.unnumbered}
　本ページでは箱ひげ図とそのサマリの関係を実際にコードを動かしながら確認できます。上段の`WEBR STATUS`が`Ready!`になれば実行できます。

　箱ひげ図の描き方には様々な方法があります。Rの箱ひげ図はテューキーの箱ひげ図と呼ばれるもので、ひげの位置が必ずしも$Q_{1/4} - 1.5 \times IQR, Q_{3/4} + 1.5 \times IQR$にならない場合がある点に注意してください。では、実際にコードを実行しながら確認してみましょう。


## サンプルデータセット
　Rに組み込まれている`iris`データセットの`Sepal.Width`（萼片の幅）をサンプルデータとして用います。
```{r, echo=FALSE}
iris %>% df_print()
```


## 箱ひげ図とそのサマリ
　`［Run Code］`を順にクリックすることでRのコードを実行できます。  
　最初に箱ひげ図を描きます。
```{webr-r}
# Sepal.Widthの箱ひげ図
boxplot(iris$Sepal.Width)
```

　次に描いた箱ひげ図のサマリを確認します。
```{webr-r}
# Sepal.Widthのサマリ
boxplot(iris$Sepal.Width, plot = FALSE)
```

返り値  | 説明（返り値の内容）
--------|-------------------------------------------------------------
`stats` | 下ひげ極値、第一・二・三四分位点、上ひげ極値
`n`     | （グループ毎の）データ数
`conf`  | 信頼区間（$Q_2 \pm 1.58 \times \frac{IQR}{\sqrt n}$）
`out`   | 外れ値（インデックスではなくデータの値）
`group` | 外れ値が属するグループ番号
`names` | グループ名（層別水準名）

　次に下/上側極値、第一/第三四分位点、第二四分位点（中央値）（`stats`）が箱ひげ図の中でどの位置にあるのかを確認します。
```{webr-r}
# Sepal.Widthの下/上側極値、第一/第三四分位数、第二四分位数（中央値）
boxplot(iris$Sepal.Width)
abline(h = boxplot(iris$Sepal.Width, plot = FALSE)$stats[c(1, 5)],
       lty = "dotted", col = "red")    # 下/上側極値
abline(h = boxplot(iris$Sepal.Width, plot = FALSE)$stats[c(2, 4)],
       lty = "dotted", col = "blue")   # 第一/第三四分位点
abline(h = boxplot(iris$Sepal.Width, plot = FALSE)$stats[c(3)],
       lty = "dotted", col = "green")  # 第二四分位点（中央値）
```

　参考までに信頼区間（`coef`）を確認しておきます。
```{webr-r}
# Sepal.Widthの信頼区間
boxplot(iris$Sepal.Width)
abline(h = boxplot(iris$Sepal.Width, plot = FALSE)$conf,
       lty = "dotted", col = "darkcyan")
```


　下/上側極値、第一・二・三四分位点（`stats`）と五数要約（`fivenum()`）の関係を確認します。
```{webr-r}
# 箱ひげ図サマリとティーキューの四分数（fivenum()）との違い
boxplot(iris$Sepal.Width, plot = FALSE)$stats |> as.vector()
fivenum(iris$Sepal.Width)
```

　五数要約は「最小値, 第一四分点, 第二四分位点（中央値）, 第三四分位点, 最大値」を求めるものですが、R Commanderにある要約統計量（`numSummary()`による分位数）とは異なる値になる場合がありますので注意が必要です。

　最後に$Q_{1/4} - 1.5 \times IQR, Q_{3/4} + 1.5 \times IQR$とひげの位置を確認します。
```{webr-r}
# Q1-1.5*IQR, Q3+1.5*IQR
iqr <- IQR(iris$Sepal.Width)
whisker <- boxplot(iris$Sepal.Width,
                   plot = FALSE)$stats[c(2, 4)] + c(-1.5, 1.5) * iqr

# Q1-1.5*IQR, Q3+1.5*IQRと箱ひげ図
boxplot(iris$Sepal.Width)
abline(h = whisker, lty = "dotted", col = "magenta")
```

　以上よりRにおける箱ひげ図（`boxplot()`）では、ひげが必ずしも$Q_{1/4} - 1.5 \times IQR, Q_{3/4} + 1.5 \times IQR$と一致しない場合があることが分かります。
